【裁判字號】    99,台上,1700
【裁判日期】    990915
【裁判案由】    確認債權不存在
【裁判全文】
最高法院民事判決            九十九年度台上字第一七○○號
上  訴  人  甲○○
訴訟代理人  陳欣佑律師
被 上訴 人  國眾電腦股份有限公司
法定代理人  乙○○
上列當事人間請求確認債權不存在事件，上訴人對於中華民國九
十九年四月二十七日台灣高等法院第二審判決（九十八年度上字
第五一三號），提起上訴，本院判決如下：
    主  文
原判決關於駁回上訴人之其餘上訴及該訴訟費用部分廢棄，發回
台灣高等法院。
其他上訴駁回。
第三審訴訟費用，關於駁回其他上訴部分，由上訴人負擔。
    理  由
本件上訴人主張：伊於民國九十年二月二十二日將所有坐落桃園
縣龍潭鄉○○段五五二地號土地（下稱系爭土地）設定本金最高
限額新台幣（下同）四百三十二萬元抵押權登記（存續期間自同
年月十五日至一百二十年二月十四日，下稱系爭抵押權）予被上
訴人，以擔保訴外人明曜資訊有限公司（下稱明曜公司，負責人
為上訴人）所積欠被上訴人貨款債務。嗣被上訴人業務員即訴外
人莊育銘未經伊或明曜公司同意，擅自冒用明曜公司名義向被上
訴人訂貨，積欠貨款新台幣（下同）一百三十四萬七千八百六十
六元，兩造即協議由伊除就貨款一百八十三萬八千零六十二元簽
發如第一審判決附表（下稱附表）二編號1 面額二十萬元支票支
付外，另先行簽付附表一支票二張予被上訴人，俟刑事判決確定
伊無罪後，伊僅須就明曜公司貨款一百八十三萬八千零六十二元
結清即可。詎被上訴人於取得該支票後，即提示付款，經伊拒付
後，被上訴人始承諾依協議為內部調查，伊再應允以明曜公司為
發票人簽發附表二面額計三百五十萬八千二百七十三元（含利息
十二萬八千三百九十五元）支票九張，以換回附表一支票二張。
旋莊育銘涉嫌偽造文書等罪行，經台灣新竹地方法院以九十四年
度訴字第三八九號刑事判決（下稱第三八九號刑事判決）有罪後
，被上訴人竟違反協議，逕持伊前為擔保明曜公司銷售額度而與
明曜公司及訴外人蘇鳳妹共同簽發之面額一百萬元本票（發票日
為九十年二月六日，到期日為同日，下稱系爭本票），向法院聲
請准許強制執行裁定，並聲請台灣桃園地方法院（下稱桃園地院
）以九十五年度執字第四三八一二號執行拍賣系爭土地，且於同
一執行程序以附表二編號2至9支票款計三百三十萬八千二百七十
三元，為系爭抵押權所擔保之債權而實行抵押權，桃園地院並於
九十七年九月五日製作分配表，將之各列入一般債權及優先抵押
債權分配，被上訴人可受分配金額為三百三十七萬一千二百六十
二元。然扣除被上訴人已獲兌現附表二編號1 支票二十萬元後，
明曜公司僅欠被上訴人貨款一百六十三萬八千零六十二元，逾此
部分非屬系爭抵押權所擔保之債權。又被上訴人之貨款或票款請
求權均已罹於時效消滅，且未於時效完成後五年內實行抵押權，
依民法第八百八十一條之十五及民法物權編施行法第十七條規定
，各該債權均已不屬於系爭抵押權擔保之範圍等情，爰求為確認
兩造系爭抵押權所擔保之債權付款請求權全部不存在之判決。（
上訴人於第一審原僅請求確認所擔保債權超過本金一百六十三萬
八千零六十二元及利息部分不存在，嗣於原審時始追加民法第八
百八十一條之十五等規定，並擴張聲明如上。又原審將第一審判
決一部廢棄，改判確認兩造系爭抵押權所擔保債權，超過三百三
十萬八千二百七十三元之付款請求權不存在部分，已因被上訴人
不得上訴而告確定。）
被上訴人則以：伊自九十年九月起至九十一年一月間止陸續出貨
予明曜公司，貨款計三百十八萬五千九百二十八元，上訴人雖曾
簽發附表一支票二張以為貨款，但屆期未獲兌現後，始改由明曜
公司簽發附表二支票九張付款，迄今明曜公司尚積欠三百三十萬
八千二百七十三元，系爭抵押權存續期間明曜公司既積欠該貨款
未支付，上訴人即應就該貨款債務負擔保責任。又莊育銘所涉偽
造文書等犯罪事實，概與本件買賣無關，如上訴人所言其對遭莊
育銘冒名訂貨貨款金額有爭執，豈會如數簽發支票以為支付？況
伊於每月初均將前月明曜公司之貨款結算，並開立統一發票交付
上訴人，其於收受各月份發票後，並無任何異議，甚將發票作為
明曜公司進項成本憑證申報，顯見上訴人自始對該貨款金額並無
異議。且依業界習慣，上訴人所提成品交運單，僅係貨品驗收文
件，並非需由買方簽收始得當作驗收之依據。若上訴人對貨物品
質、數量有爭執，必會將發票退還，上訴人當時顯已確認該貨品
收受無誤等語，資為抗辯。
原審以：本件上訴人雖以上揭事實，主張系爭抵押權所擔保債權
付款請求權均不存在，惟：(一)上訴人指莊育銘未經同意，擅自冒
用明曜公司名義向被上訴人訂貨，積欠貨款一百三十四萬七千八
百六十六元一節，為被上訴人所否認，且第三八九號刑事判決並
未認定莊育銘有冒用明曜公司下訂單向國眾公司訂購貨物並予侵
占貨物之情事，被上訴人僅係詐欺之被害人，參諸上訴人於前揭
刑事訴訟程序所辯各語及原法院刑事庭審認結果，足見該貨款為
上訴人所是認，並非不實交易所生，自無需待上訴人、莊育銘判
決確定無罪後始付款。又上訴人所指成品交運單一式四聯，流程
順序依序為：成品庫、承運商簽收、客戶簽收、請款。是由成品
交運單一式四聯方式及流程觀之，同一客戶之訂購單位簽收者與
客戶之收貨單位簽收者可能不一，參以原法院刑事庭認被上訴人
所提成品交運單，雖有明曜公司員工簽收，尚難認上訴人亦與莊
育銘成立共犯關係，益見成品交運單並非交易之唯一證明。況上
訴人所提上揭成品交運單均加蓋「附發票」，顯見均已完成交運
後之請款程序。又被上訴人與明曜公司九十年九月至九十一年十
二月間交易，有貨品明細表可參，且有被上訴人提出其開立交予
上訴人之統一發票電腦存底計五十張可佐，除九十年度因逾核課
期間國稅局已無電子檔外，九十一年度開立統一發票二十二張已
報稅，亦有財政部台北市國稅局內湖稽徵所檢附電子檔函可憑，
上訴人並未否認其已持統一發票報稅，顯未曾將被上訴人交付統
一發票退還。若明曜公司確未有進貨交易，何以未退還統一發票
，卻進而持以報稅？甚且因支付貨款而分別簽發附表一支票？自
難僅因前揭成品交運單與受訂通知單記載異常，即認係莊育銘冒
明曜公司之名義訂購。上訴人就兩造成立上開協議，並未提出任
何證據以證明，委不足採。(二)查被上訴人持系爭本票，聲請准許
強制執行並執行拍賣系爭土地，且於同一執行程序併以附表二編
號2至9支票共三百三十萬八千二百七十三元，為系爭抵押權所擔
保之債權未獲清償而實行抵押權，且執行法院於拍賣系爭土地前
曾詢問被上訴人是否實行抵押權，業據被上訴人於九十六年五月
十四日檢具他項權利證明書等件陳明，明曜公司積欠貨款三百十
八萬五千九百二十八元，抵押債權尚包括系爭本票一百萬元等情
行使抵押權，被上訴人並於九十六年八月三十日檢具附表二編號
2至9支票。按附表二編號2至9支票發票人均為明曜公司，發票日
自九十一年七月二十日起至九十二年一月十日止，均已退票，自
屬系爭抵押權存續期間所生之擔保債權。再被上訴人自承系爭本
票係明曜公司提供本票及不動產為貨款之擔保，該本票發票日為
九十年二月六日，利息自翌日起算，系爭本票債權應於系爭抵押
權設定前即已存在，而非於系爭抵押權存續期間所生，並非系爭
抵押權優先受償之擔保債權，尚不能就系爭土地拍賣價額優先受
償。另上訴人係先以個人支票支付貨款，退票後再開立明曜公司
支票加付利息，附表一支票二張所付貨款與附表二編號2至9支票
支付者應屬同一，自不得重複列入，桃園地院分配表，將該支票
票款三百三十萬八千二百七十三元列入抵押債權，優先分配受償
，洵無不合。(三)附表二編號2至9支票係為支付明曜公司自九十年
九月起至九十一年一月間止貨款，支票發票日期間自九十一年七
月二十日起至九十二年一月十日止，就票據上權利言，依票據法
第二十二條規定，自發票日起算，一年間不行使，因時效消滅。
貨款請求權，依民法第一百二十七條第一項第八款規定，二年間
不行使，因時效而消滅。是貨款請求權充其量至九十四年一月十
日止因不行使而時效消滅，被上訴人於九十六年五月十四日已檢
具他項權利證明向執行法院陳明實行抵押權，若債務人就抵押關
係未發生爭執，毋庸經過判決程序，逕予拍賣，此項拍賣不須取
得裁判上之執行名義，即可逕予執行，自應認為已行使抵押權。
縱令對明曜公司言，已因時效消滅，然自消滅時效完成後仍在五
年之除斥期間內，依民法第八百八十條規定，被上訴人仍非不得
實行其抵押權。從而，上訴人據以請求確認兩造系爭抵押權所擔
保債權，除超過三百三十萬八千二百七十三元付款請求權不存在
（已確定）外，其餘請求確認系爭抵押權所擔保債權，於三百三
十萬八千二百七十三元範圍之付款請求權不存在，即非正當，為
其心證之所由得，並說明上訴人其他主張及聲明證據因何不足採
及不逐一論述之理由，因將第一審就上訴人請求確認系爭抵押權
所擔保債權，超過本金一百六十三萬八千零六十二元暨利息（未
逾三百三十萬八千二百七十三元）不存在部分，維持第一審所為
上訴人敗訴之判決，駁回其上訴，並駁回其追加之訴。
一、關於廢棄發回部分（即原判決關於駁回上訴人之其餘上訴部
分）：
查被上訴人業於原審提出民事陳報狀(四)，陳明實行系爭抵押權，
並檢附被上證(十一)民事陳報狀（九十六年五月十四日）載明：「緣
明曜公司積欠債權人（被上訴人）貨款三百十八萬五千九百二十
八元整，故債權人之抵押債權金額為三百十八萬五千九百二十八
元整，且包含本案本票債權一百萬元（系爭本票）整」（原審卷
二二五～二三六頁），依被上訴人是日陳報狀所載，及原審認定
上訴人共同簽發系爭本票係為被上訴人貨款之擔保，該本票債權
一百萬元不在系爭抵押權擔保之範圍以觀，似見明曜公司於系爭
抵押權擔保範圍內，所積欠被上訴人之貨款僅有二百十八萬五千
九百二十八元，原審逕認系爭抵押權所擔保被上訴人貨款債權為
三百三十萬八千二百七十三元，其原委為何？已有待釐清。且原
審一面認定被上訴人於九十六年五月十四日檢具他項權利證明書
，陳報明曜公司積欠其貨款三百十八萬五千九百二十八元，並稱
該貨款包含系爭一百萬元供貨款擔保之本票在內，他面卻以被上
訴人於同年八月三十日再檢具附表二編號2至9金額計三百三十萬
八千二百七十三元之支票為債權證明，並以「被上訴人陳明上訴
人先以個人支票支付貨款，退票後再開立明曜公司支票加付利息
，附表一支票二張所欲支付貨款與附表二編號2至9支票貨款應屬
同一，自不得重複列入分配」等由，即謂該三百三十萬八千二百
七十三元為系爭抵押權所擔保債權，不免速斷。又上訴人於原審
曾主張：被上訴人應舉證證明本件貨款債權存在及其金額，始得
請求伊給付．．被上訴人請求貨款金額包括伊交付之系爭本票一
百萬元金額．．被上訴人歷次提出單據與金額各有不同，足證其
主張債權不實．．伊否認被上訴人自行製作發票形式及實質真正
．．被上訴人應提出經銷商訂貨單、受訂通知單、成品交運單、
對帳單、發票等原本相互對照，方得證明業已交付爭議品項予伊
．．莊育銘自九十年九月起至九十一年一月止，多次變更訂貨系
統與出貨系統以侵吞商品，並冒用明曜公司訂、取貨，被上訴人
自認莊育銘領取侵吞貨品金額計一百三十四萬七千八百六十六元
．．被上訴人就有伊簽名之成品運交單金額為一百六十三萬八千
零六十二元並無意見，亦即被上訴人已自認兩造間有單據之貨款
金額僅為一百六十三萬八千零六十二元等語（原審卷二六六～二
七四頁）。原審對上訴人此項重要之攻擊方法，恝置不論，遽行
判決，亦有可議。究竟系爭抵押權擔保債權之範圍為何？係一百
六十三萬八千零六十二元，或三百三十萬八千二百七十三元，抑
為二百三十萬八千二百七十三元，有無包括系爭本票一百萬元（
該本票款是否貨款），甚或其他金額？各該事實既均未臻明瞭，
本院自無從為法律上之判斷。上訴論旨，執以指摘原判決關此部
分不當，求予廢棄，不能認為無理由。又上訴人另於原審追加請
求確認被上訴人就系爭本票付款請求權不存在部分，嗣於九十九
年四月十三日言詞辯論期日當庭提出書狀撤回該部分（原審卷二
八一、二八二頁，業經被上訴人當庭收受繕本），上訴人以原審
未訊問被上訴人是否同意其撤回，該撤回不生效力，認原審就該
部分漏未判決，並對該脫漏未判部分聲明不服，依民事訴訟法第
二百三十條第二項規定，以向原法院聲請補充判決論，附此敘明
。
二、關於駁回上訴部分（即原判決關於駁回上訴人之追加之訴部
分）：
按最高限額抵押權所擔保之債權，其請求權已因時效而消滅，如
抵押權人於消滅時效完成後，五年間不實行其抵押權者，該債權
不再屬於最高限額抵押權擔保之範圍。又民法第八百八十一條之
十五之規定，於民法物權編修正施行前設定之最高限額抵押權，
亦適用之，此觀民法第八百八十一條之十五及民法物權編施行法
第十七條規定自明。原審本於上述(三)理由而為此部分上訴人敗訴
之判決，經核於法並無違背。原審誤引民法第八百八十條普通抵
押權之規定而為說明，固有未洽，但於判決結果並不生影響，仍
應予維持。上訴論旨，仍執陳詞，泛就原審其他贅述及被上訴人
未取得系爭抵押權之執行名義且未實施抵押權，各該債權均已不
屬於系爭抵押權擔保之範圍等與判決基礎無涉之理由，指摘原判
決此部分不當，求予廢棄，非有理由。
據上論結，本件上訴為一部有理由，一部無理由。依民事訴訟法
第四百七十七條第一項、第四百七十八條第二項、第四百八十一
條、第四百四十九條第一項、第七十八條，判決如主文。
中    華    民    國  九十九  年    九    月   十五   日
                      最高法院民事第五庭
                          審判長法官  朱  建  男
                                法官  顏  南  全
                                法官  林  大  洋
                                法官  沈  方  維
                                法官  黃  義  豐
本件正本證明與原本無異
                                      書  記  官
中    華    民    國  九十九  年    九    月  二十八  日
                                                      K

司法院資訊處製作；財團法人民間司法改革基金會備份。
